臺灣高等法院民事判決　　　　　　　 100年度勞上易字第27號
上　訴　人　輝影企業有限公司
法定代理人　黃丁壬
訴訟代理人　林明正律師
複 代理 人　周明添律師
　　　　　　林育生律師
被 上訴 人　謝忠原
訴訟代理人　王永春律師
複 代理 人　王志傑律師
上列當事人間請求給付薪資等事件，上訴人對於中華民國100年1
月20日臺灣板橋地方法院99年度勞訴字第55號第一審判決提起上
訴，本院於100年5月17日言詞辯論終結，判決如下：
    主      文
原判決關於命上訴人給付超過新臺幣伍拾貳萬貳仟零伍拾參元本
息部分，暨命上訴人負擔訴訟費用之裁判均廢棄。
上開廢棄部分，被上訴人在第一審之訴駁回。
其餘上訴駁回。
第一審訴訟費用關於命上訴人負擔部分，及第二審訴訟費用由上
訴人負擔十分之九 ，餘由被上訴人負擔。
    事實及理由
一被上訴人起訴主張：伊自民國95年6月22日起任職於上訴人公
  司，其於98年3月14日要求伊放無薪假至同年月21日，因上訴
  人未踐行通報地方主管機關，亦未獲伊同意等法定程序，構成
  得不經預告終止契約之情形，伊於98年4月7日以存證信函終止
  兩造勞動契約。上訴人於伊任職期間積欠如原判決附表所示之
  加班費差額計新臺幣（下同）480,439元，另伊得請求資遣費
  96,533元，又上訴人尚積欠伊98年4月間之6日薪資7,020元，
  合計587,009元；伊並請求上訴人發給服務證明書。爰依勞動
  契約之法律關係，求為命上訴人(一)如數給付，及自起訴狀繕本
  送達翌日起加計法定遲延利息；(二)發給被上訴人任職期間自95
  年6月22日起至98年4月6日之非自願離職證明書之判決。
  上訴人則以：被上訴人任職於伊公司，擔任外接燈光音響技術
  操作員職務，伊未積欠被上訴人加班費。被上訴人自98年4月9
  日起無故連續曠職3日，伊已依法終止兩造間勞動契約，被上
  訴人不得請求資遣費，又其無故連續曠職3日經伊終止勞動契
  約，本件勞動契約之終止係可歸責於被上訴人，其不得請求特
  別休假應休未休之工資云云，資為抗辯。
二原審命上訴人(一)給付579,877元，及自99年3月27日起加計法定
  遲延利息、(二)開立記載被上訴人之姓名、性別、年齡、身分證
  字號、工作種類、任職期間自95年6月22日起至98年4月6日之
  非自願離職證明書予被上訴人，駁回被上訴人其餘之請求。上
  訴人提起上訴，聲明：
  (一)原判決不利於上訴人之部分廢棄。
  (二)第一項廢棄部分，被上訴人在第一審之訴駁回。
  被上訴人則聲明：上訴駁回。
  （被上訴人就其原審敗訴部分未據聲明不服而告確定）。
三被上訴人主張前揭事實，提出被上訴人存證信函、臺北縣政府
  勞工局函、勞工保險局函、加班費明細表暨打卡單等件為證（
  原審調字卷第7-11頁、原審卷第24-77頁）。被上訴人主張因
  上訴人未依法定程序要求被上訴人放無薪假，被上訴人據以終
  止兩造勞動契約一節，為上訴人所否認，辯稱其從無放無薪假
  一事云云（本院卷第48頁）。
  (一)然按「當事人主張之事實，經他造於準備書狀內或言詞辯論
    時或在受命法官、受託法官前自認者，無庸舉證……自認之
    撤銷，除別有規定外，以自認人能證明與事實不符或經他造
    同意者，始得為之」，民事訴訟法第279條第1項、第3項定
    有明文。上訴人已於原審自認：「被告（上訴人，下同）並
    不是不給付薪資，是因為公司營運問題，有放無薪假，之後
    原告（被上訴人，下同）有向被告爭執不應放這麼多的無薪
    假，所以被告有讓原告再回來上班」等語，有其筆錄在卷可
    憑（原審卷第14頁背面），顯然上訴人確要求被上訴人放無
    薪假。雖證人即上訴人之業務簡世宏、員工毛恆宏到場分別
    證稱：「公司沒有人放無薪假，故謝忠源也沒有放無薪假」
    ；「（上訴人公司在民國98年3月到4月這段期間是否有放無
    薪假？）沒有」、「（被上訴人謝忠原在前揭那段時間是否
    有放無薪假？）沒有」云云（本院卷第72-73頁），然簡世
    宏、毛恆宏之證言與上訴人前揭自認之事實不符，縱其等證
    言確屬實在，亦因上訴人未依法撤銷前開自認，仍不能推翻
    前揭自認。簡世宏、毛恆宏之證言尚難作為有利於上訴人認
    定之依據，本件仍應認上訴人確曾要求被上訴人放無薪假。
  (二)按「有左列情形之一者，勞工得不經預告終止契約……六
    雇主違反勞動契約或勞工法令，致有損害勞工權益之虞者。
    勞工依前項第一款、第六款規定終止契約者，應自知悉其情
    形之日起，三十日內為之」、「工資由勞雇雙方議定之。但
    不得低於基本工資」、「工資應全額直接給付勞工」，勞動
    基準法（下稱勞基法）第14條第1項第6款、第2項、第21條
    第1項、第22條第2項分別定有明文。顯見減少勞工薪資應由
    勞雇雙方事先協商，經勞工之同意後方得為之。前揭上訴人
    要求被上訴人放無薪假，必致被上訴人薪資減少，揆諸上開
    規定及說明，自應經勞雇雙方事先協商，並經勞工同意後，
    始得實施；乃上訴人未經協商，復未經被上訴人之同意，即
    片面要求被上訴人自98年3月14日起至同年月21日止實施無
    薪假（原審調字卷第7頁），自屬違反上開勞工法令。從而
    被上訴人依第14條第1項第6款之規定，以上訴人違反勞動法
    令，致有損害勞工權益之虞者，於知悉後30日內之98年4月
    7日不經預告而終止勞動契約，自屬有據。兩造之勞動契約
    ，於上訴人收受上開存證信函之98年4月8日業已終止，則上
    訴人辯稱其已於98年4月28日以被上訴人無故連續曠職3日為
    由，以存證信函向被上訴人為終止勞動契約云云，即無足採
    。
  (三)以上，被上訴人依勞基法第14條第1項第6款之規定，不經預
    告終止勞動契約，於法有據。
四被上訴人終止勞動契約，於法有據，有如上述，其請求上訴人
  給付資遣費、加班費之差額、未給付之薪資等，是否有當？分
  述如下：
  (一)資遣費92,418元部分：
    1.「勞工適用本條例之退休金制度者，適用本條例後之工作
      年資，於勞動契約依勞動基準法第十一條、第十三條但書
      、第十四條及第二十條或職業災害勞工保護法第二十三條
      、第二十四條規定終止時，其資遣費由雇主按其工作年資
      ，每滿一年發給二分之一個月之平均工資，未滿一年者，
      以比例計給；最高以發給六個月平均工資為限，不適用勞
      動基準法第十七條之規定。依前項規定計算之資遣費，應
      於終止勞動契約後三十日內發給。選擇繼續適用勞動基準
      法退休金規定之勞工，其資遣費依同法第十七條規定發給
      」，勞工退休金條例第12條定有明文。
    2.上訴人自認：「查資遣費之計算係以離職前六個月之平均
      工資為基礎，而平均工資之計算包括底薪及加班費」等語
      （原審卷第90頁）。查被上訴人自98年4月7日離職日（該
      日不計入）往前回溯6個月即97年10月6日起至98年4月6日
      止之總日數為182日，97年10月至98年4月底薪如附表一底
      薪欄所示，被上訴人主張之加班費如加班費欄所示（上行
      數額），然97年10-11月之加班費各贅列1,168元（本院卷
      第33-34頁，詳後述），扣除後依序為35,689元、42,857
      元。被上訴人平均日薪為2,197元，其自95年6月22日起任
      職於上訴人公司，自94年7月1日勞退新制施行日起之資遣
      年資為2年9月15日，基數為1.3952｛0.5〔年+(月+日/
      當月份天數)/12〕｝，其得請求之資遣費為91,958元（計
      算式等詳如附表一所示）。
    3.以上，被上訴人得請求之資遣費為91,958元，其逾此範圍
      之請求，於法無據，不應准許。
  (二)加班費480,439元部分（本院卷第6、39頁）：
    1.被上訴人雖主張其自95年6月22日起至98年4月6日止任職
      於上訴人，上訴人未給付延長工時之工資云云，惟依被上
      訴人提出之打卡單上之薪資明細上均載：「加班津貼」（
      原審卷第25-77頁之奇數頁），上訴人所稱上訴人未給付
      延長工時之工資云云，非屬事實。然依被上訴人提出之加
      班費附表（即原判決附表）載「新總額」、「舊總額」、
      「差額」，所稱「新總額」係指依勞基法第24條之規定計
      算上訴人應給付之加班費，「舊總額」則為薪資明細表上
      之加班津貼，二者之差額即為被上訴人所請求者，是被上
      訴人之真意為請求上訴人給付加班費之差額。上訴人辯稱
      ：「實則，被告公司每月均按原告加班時數結算該月加班
      費予原告，並經原告簽收無誤，『被告公司並無積欠加班
      費未付』」云云（原審卷第15頁），即無可採。
    2.被上訴人提出95年8月起至98年3月止之薪資明細表、打卡
      單為證，上訴人不爭執該等證物為被上訴人之薪資明細表
      及打卡單，惟辯稱被上訴人未經主管同意而自行填寫加班
      ，交不知情之會計製作薪資明細表云云。然上訴人已自認
      其每月均按被上訴人加班時數結算該月加班費（按該加班
      費非依勞基法第24條之規定計算，詳後述）予被上訴人等
      語（原審卷第15頁），而被上訴人之薪資明細表加班津貼
      欄下之數字為加班鐘點乘以時薪一節，已據上訴人於原審
      自認：「（加班津貼底下的數字是否為加班鍾點乘以時薪
      ？例如95年9月支薪明細表下方之191.5乘以117，就是這
      意思？）是」等語（原審卷第101頁背面）。觀諸被上訴
      人提出之各月加班費附表後附該月之薪資明細、打卡單等
      ，以95年8月為例，加班津貼為17,784元，下載152*117即
      為17,784，加班費附表所載時數亦為152（原審卷第24-25
      頁）。上訴人爭執原審被證三即95年9-10月、96年3-4、
      12月、97年5-6、10月、98年2月部分（原審卷第89-90頁
      ），然95年9-10月、96年4、12月、97年10月部分已經本
      院修正如附表二各該月份括號內數字，其餘96年3月、97
      年5-6月、98年2月部分（原審卷第93、96、97、99頁），
      上訴人給付之加班津貼之時數與加班時數相符，其此部分
      之爭執尚屬無據。上訴人復爭執95年8月20、27日之加班
      時數云云（原審卷第89頁），然該二日為星期日（本院卷
      第97頁），本為勞基法第36條「勞工每七日中至少應有一
      日之休息，作為例假」規定之例假，參諸95年8月20日係
      「0500」上班、翌日「0552」下班，加班時數列25時，尚
      無不合，上訴人該部分之爭執，亦屬無據。上訴人再辯稱
      被上訴人之加班時數應扣除午休之1.5時及晚間之1.5時云
      云（本院卷第49頁），證人簡世宏、毛恆宏亦為附合上訴
      人之證言（本院卷第72-73頁）。然「勞工繼續工作四小
      時，至少應有三十分鐘之休息」，勞基法第35條前段定有
      明文。以95年8月3日為例，上班、下班時間依序為「0504
      」、「1807」，計上班13時，扣除正常上班之8時，加班
      時間應為5時，然打卡單上載「4」，顯然已扣除中間休息
      時間，且該月扣除休息時間之加班時數與上訴人原給付被
      上訴人加班津貼之時數相同，應認上訴人前已認同被上訴
      人打卡單上加班時數之記載，上訴人上開辯解亦無可取。
      以上，被上訴人提出之加班費附表，除以下應予扣除者外
      ，尚屬有據，上訴人否認被上訴人提出之加班費附表云云
      ，非屬可採。
    3.按「雇主延長勞工工作時間者，其延長工作時間之工資依
      左列標準加給之：一  延長工作時間在二小時以內者，按
      平日每小時工資額加給三分之一以上。二  再延長工作時
      間在二小時以內者，按平日每小時工資額加給三分之二以
      上。三  依第三十二條第三項規定，延長工作時間者，按
      平日每小時工資額加倍發給之」，勞基法第24條定有明文
      。上訴人雖曾給付被上訴人加班津貼，然其給付之金額僅
      以加班時數乘以時薪計，如95年8月加班時數152時，乘以
      時薪117元（原審卷第25頁），自與上開規定不符。又上
      訴人給付加班津貼之時薪以117元計（以95年8月份為例）
      ，係以基本薪資28,000元計算上訴人之時薪（28,00030
      8＝116.666，元以下四捨五入，下同），亦與勞基法第
      2條第3款：「本法用辭定義如左：三  工資：謂勞工因工
      作而獲得之報酬；包括工資、薪金及按計時、計日、計月
      、計件以現金或實物等方式給付之獎金、津貼及其他任何
      名義之經常性給與均屬之」之規定不符，以95年8月份為
      例，應依上訴人之基本薪資28,000元、電話補助600元、
      油資補助500元、伙食補助4, 000元，合計33,100元計算
      時薪為138元（33,100308＝137.916），再依勞基法
      第24條之規定計算上訴人各日之加班費，各如原判決附表
      所示。
    4.至被上訴人提出之加班費附表所載總額為480,439元（見
      本院卷第39頁），然95年10月、97年10月之金額應依序為
      20,673元、16,232元（對照本院卷第9、33頁之附表），
      被上訴人誤列20,763元、16,323元，已有不符。又以95年
      9月為例（本院卷第8頁），附表後加計16時，計2,208元
      ，被上訴人雖陳述「我們主張是被告所寫」云云（原審卷
      第151頁），惟未舉證以實其說，且該記載核與事實不符
      ，自應予以扣除。同理，如附表二除96年11月、97年4月
      外有括號內數字者，均為相同有加計加班時數、加班費情
      形者，均應予以扣除加計之加班費，扣除後即為括號內數
      額。而96年11月僅30日，乃原判決該月之附表上有31日之
      加班費2,272元；97年4月之應給付加班費為31,854元，被
      上訴人計算式誤載33,834元，均應予以扣除或更正如附表
      二該月份各括號內數額（本院卷第22、27頁），另被上訴
      人未提出96年1月、97年3月之打卡單，即無由證明其於該
      月份有加班之事實，加班費應列「0」。被上訴人得請求
      之加班費合計為423,075元（詳附表二所示），其逾此範
      圍之請求，於法無據，應予駁回。
  (三)98年4月份共6日之薪資7,020元部分：
    被上訴人主張其自98年4月1日起至6日止計工作6日，其底薪
    為35,100元，上訴人尚未發放99年4月份薪資予被上訴人之
    事實，提出薪資明細表為證，且為上訴人所不爭執，堪信為
    真。則被上訴人請求上訴人給付98年4月1-6日計6日之薪資
    7,020元（35,1006/30=7,020），於法有據，應予准許。
  (四)以上，被上訴人得請求金額，總計為522,053元（91,958+
    423,075+7,020=522,053）。
五被上訴人另請求上訴人發給服務證明書一節，按「勞動契約終
  止時，勞工如請求發給服務證明書，雇主或其代理人不得拒絕
  」、「本法所稱非自願離職，指被保險人因投保單位關廠、遷
  廠、休業、解散、破產宣告離職；或因勞動基準法第十一條、
  第十三條但書、第十四條及第二十條規定各款情事之一離職」
  ，勞基法第19條、就業保險法第11條第3項分別定有明文。被
  上訴人係依勞基法第14條規定之情事而自上訴人公司離職，屬
  於前揭就業保險法第11條第3項規定之情形之一，而勞工本得
  於離職時，依勞基法第19條規定，請求雇主發給服務證明書，
  則被上訴人請求上訴人發給非自願離職之服務證明書一節，於
  法有據，應予准許。又被上訴人係請求上訴人應發給被上訴人
  任職期間自民國九十五年六月二十二日起至九十八年四月六日
  止之非自願離職證明書（原審卷第108頁），原審命上訴人開
  立記載被上訴人之姓名、性別、年齡、身分證字號、工作種類
  、任職期間自95年6月22日起至98年4月6日之非自願離職證明
  書予被上訴人，僅係命上訴人將被上訴人之年籍資料及工作種
  類等詳細記載以資明確，係補充被上訴人事實或法律上之陳述
  ，非屬訴外裁判。
六綜上所述，被上訴人依據勞動契約之法律關係，請求上訴人給
  付被上訴人522,053元，及自起訴狀繕本送達翌日即99年3月27
  日（原審調字卷第20頁，上訴人於99年3月26日收受起訴狀繕
  本）起至清償日止，按年息5％計算之利息，並請求上訴人發
  給非自願離職之服務證明，於法有據，應予准許，其逾此範圍
  之請求，於法無據，應予駁回。上開不應准許部分，原審（除
  確定部分外）為上訴人敗訴之判決，尚有未洽，上訴意旨指摘
  原判決此部分不當，求予廢棄改判，為有理由，應由本院予以
  廢棄，改判如主文第二項所示。上開應准許部分，原審為上訴
  人敗訴之判決，核無不合。上訴意旨指摘原判決此部分不當，
  求予廢棄改判，為無理由，應予駁回。
七本件因事證已臻明確，兩造其餘攻擊、防禦方法及所為之立證
  ，經審酌後認與判決之結果不生若何影響，無庸再逐一予以論
  列，合併敘明。
據上論結，本件上訴為一部有理由，一部無理由，依民事訴訟法
第450條、第449條第1項、第79條判決如主文。
中    華    民    國   100   年    5      月    31    日
                    勞 工 法 庭
                       審判長法  官    湯美玉
                             法  官    丁蓓蓓
                             法  官    李慈惠
正本係照原本作成。
不得上訴。
中    華    民    國   100    年    5     月    31    日
                              書記官   洪雪娥